ACORDAO-COMPLETO-2360791

ACÓRDÃO 11844/2019 ATA 37/2019 - PRIMEIRA CÂMARA

VISTOS, relatados e discutidos estes autos que tratam de ato de concessão de aposentadoria emitido pela Fundação Instituto Brasileiro de Geografia e Estatística em favor do ex-servidor Valter Marquiafave;
ACORDAM os Ministros do Tribunal de Contas da União, reunidos em Sessão da 1ª Câmara, com fundamento nos arts. 71, inciso III, da Constituição Federal, § 1º, inciso V, e 39, inciso II, da Lei 8.443/1992 e 260, § 1º, do RI/TCU e ante as razões expostas pelo Relator, em:
9.1. considerar ilegal o ato de concessão de aposentadoria, emitido em favor de Valter Marquiafave (XXX.422.098-XX) , recusando o respectivo registro;
9.1.1. dispensar a devolução dos valores indevidamente recebidos até a data da ciência pela Fundação Instituto Brasileiro de Geografia e Estatística do presente acórdão, com base no Enunciado 106 da Súmula da Jurisprudência do TCU;
9.2. determinar à Fundação Instituto Brasileiro de Geografia e Estatística, com base no art. 45 da Lei 8.443/1992, que:
9.2.1. faça cessar os pagamentos decorrentes dos atos impugnados, comunicando ao TCU, no prazo de quinze dias, as providências adotadas, nos termos do art. 262, caput, do Regimento Interno do TCU, art. 8º, caput, da Resolução-TCU 206/2007 e art. 19, caput, da Instrução Normativa-TCU 78/2018;
9.2.2. esclareça ao Sr. Valter Marquiafave que ele poderá optar por uma das seguintes alternativas:
9.2.2.1. retornar à atividade até cumprir a data de aposentadoria compulsória, a qual deverá fundamentar-se nas regras vigentes no momento da nova concessão;
9.2.2.2. recolher, de forma indenizada, as contribuições relativas ao período de atividade rural, que poderá ser efetuado sobre 2 anos, 7 meses e 11 dias do período rurícola para garantir aposentadoria proporcional com proventos mínimos na razão de 30/35 avos ou sobre o período que garante a integralidade dos proventos, 7 anos, 7 meses e 11 dias, assegurando-se, nesses casos, a paridade;
9.2.2.3. requerer nova aposentadoria, com fundamento no art. 40, § 1º, inciso III, alínea “b”, da CF/1988, com proventos calculados pela média das remunerações proporcionais ao tempo de contribuição (27/35) ;
9.2.3. caso o ex-servidor comprove o recolhimento das contribuições referentes ao período rural ou requeira nova aposentadoria com fundamento no art. 40, § 1º, inciso III, alínea “b”, da CF/1988, emita novo ato de aposentadoria, submetendo-o ao TCU, no prazo de trinta dias, consoante os arts. 262, § 2º, do Regimento Interno do TCU e 19, § 3º, da Instrução Normativa TCU 78/2018;
9.2.4. esclareça o pagamento da rubrica judicial no valor de R$ 667,20, constante do contracheque do inativo, encaminhando ao TCU a respectiva documentação comprobatória e caso novo ato seja cadastrado nos termos do subitem 9.2.3 desta decisão, informe, no referido ato, a discriminação da rubrica mencionada;
9.2.5. comunique ao interessado o teor desta decisão, alertando-o de que o efeito suspensivo proveniente da interposição de eventual recurso não o exime da devolução dos valores percebidos indevidamente após a respectiva notificação, caso o recurso não seja provido;
9.2.6. no prazo de 30 (trinta) dias, contados da ciência desta decisão, envie a este Tribunal documentos comprobatórios de que o interessado está ciente da presente deliberação;
9.3. determinar à Secretaria de Fiscalização de Pessoal que monitore o cumprimento das determinações especificadas no item 9.2 (e subitens) deste acórdão.

Ato de concessão de aposentadoria emitido pela Fundação Instituto Brasileiro de Geografia e Estatística. Apreciação para fins de registro.

Primeira Câmara

3. Interessado: Valter Marquiafave (XXX.422.098-XX).

13.1. Ministros presentes: Benjamin Zymler (na Presidência) e Vital do Rêgo (Relator).
13.2. Ministros-Substitutos convocados: André Luís de Carvalho e Weder de Oliveira.
13.3. Ministro-Substituto presente: Augusto Sherman Cavalcanti.

VITAL DO RÊGO

Adoto como relatório, com os devidos ajustes de forma, a instrução elaborada no âmbito da Secretaria de Fiscalização de Pessoal (peça 29) , com a qual se manifestou de acordo o corpo gerencial daquela unidade técnica especializada (peça 30) , a seguir transcrita:
INTRODUÇÃO
1.	Trata-se de ato inicial de concessão de aposentadoria de Valter Marquiafave, ex-servidor da Fundação Instituto Brasileiro de Geografia e Estatística.
2.	O ato foi submetido, para fim de registro, à apreciação do Tribunal de Contas da União (TCU) , de acordo com o art. 71, inciso III, da Constituição Federal. O cadastramento e a disponibilização ao TCU ocorreram por intermédio do Sistema de Apreciação e Registro de Atos de Admissão e Concessões (Sisac) , na forma dos arts. 2º, caput e incisos I a VI, e 4º, caput, da Instrução Normativa - TCU 78/2018.
HISTÓRICO
3.	Consultando-se o ato Sisac, identificou-se a averbação de 10 anos, 2 meses e 13 dias de tempo de serviço rural.
4.	Considerando que a averbação de período rurícola só seria regular em caso de recolhimento da respectiva contribuição previdenciária e que o ato de concessão deu entrada neste Tribunal há mais de cinco anos, fez-se necessário oportunizar o contraditório e a ampla defesa do interessado, nos termos do Acórdão 587/2011-TCU-Plenário, da relatoria do Ministro Valmir Campelo, conforme oitiva acostada à peça 2.
5.	Devidamente notificado (peça 3) , o inativo apresentou a defesa acostada às peças 4-23.
EXAME TÉCNICO
6.	Conforme exposto anteriormente, observou-se a averbação, pelo inativo, de 10 anos, 2 meses e 13 dias de tempo de serviço rural.
7.	Em relação ao tema, o Tribunal já pacificou sua jurisprudência em 29/2/2012, por meio do Acórdão 414/2012-TCU-Plenário, de relatoria do Ministro Augusto Nardes, que aprovou o Enunciado 268 da Súmula da Jurisprudência do TCU nos seguintes termos:
O tempo de atividade rural somente poderá ser averbado para fins de aposentadoria no serviço público se recolhidas as respectivas contribuições previdenciárias na época própria ou, posteriormente, de forma indenizada.
8.	Consultando-se os autos e o ato Sisac não há evidências de que o recolhimento citado tenha sido efetuado.
Resposta à oitiva
9.	Em sua defesa (peças 4-23) , o interessado, por meio de seu procurador, alegou que (peça 4) :
a) teria ocorrido a decadência administrativa, pois já se passaram 5 anos desde o envio do ato ao TCU (25/1/2012) e a data do ofício de oitiva (27/10/2017) ;
b) o período rurícola teria sido provado na justiça por meio do processo 94.03.057198-5 TRF3;
c) a averbação teria sido reconhecida pelo INSS por meio da emissão da Certidão de Tempo de Contribuição contendo o período rural.
10. Quanto ao argumento “a”, frise-se que a jurisprudência pacificada tanto no STF (MS 24.997-8/DF, MS 24.958-7/DF e MS 25.015-1/DF) quanto no TCU (Súmula 278) entende que o ato de aposentadoria, reforma ou pensão possui natureza complexa e, portanto, somente se aperfeiçoa com o exame e registro deste Tribunal. Considerando que o ato ora em análise ainda não foi registrado, não há que se falar em operação da decadência nesse caso. Assim, a alegação não merece prosperar.
11. Em relação ao processo 94.03.057198-5/TRF3, já transitado em julgado (peça 25) , trata-se de apelação impetrada pelo INSS contra sentença que determinou a averbação do tempo rural do interessado (peças 9-11) , cujo provimento foi negado pelo TRF3. Assim, o INSS emitiu a Certidão de Tempo de Serviço, acostada à peça 14, fazendo constar o período rurícola.
12. Contudo, tal Certidão não é suficiente para a contagem recíproca de tempo de serviço no RPPS. Tal averbação só é possível com o recolhimento da contribuição previdenciária sobre esse período. Esse entendimento já se encontrado pacificado tanto neste Tribunal (Súmula 268) , como no STJ (Tema 609) e STF (MS 34695/DF, RE 630470/DF, MS 33482/DF entre outros) .
13. Complementarmente, destaque-se que a decisão da 1ª instância não garantiu a averbação do período no RPPS, apenas no RGPS. 
14. Logo, tanto o argumento “b” quanto o “c” não merecem acolhida, pois se amparam na mencionada Certidão.
15. Portanto, cabe proposta de julgamento do ato pela ilegalidade e recusa de seu registro.
16. Excluindo-se o período rural, o tempo de serviço do interessado soma 27 anos, 4 meses e 19 dias – insuficientes para continuar aposentado. Logo, resta ao inativo retornar à atividade até cumprir a data de aposentadoria compulsória ou recolher a contribuição previdenciária, de forma indenizada, para que sua aposentadoria possa prosperar nos moldes em que foi concedida.
17. O recolhimento mencionado pode ser efetuado sobre 2 anos, 7 meses e 11 dias do período rurícola para garantir aposentadoria proporcional com proventos mínimos na razão de 30/35 avos, ou sobre o período que garante a integralidade dos proventos, 7 anos, 7 meses e 11 dias.
Rubrica judicial – R$ 667,20
18. Além do já exposto, consultando-se o contracheque do interessado (peça 24) , observou-se a percepção de parcela judicial no valor de R$ 667,20, a qual passou a compor seus proventos somente após sua inativação – não integrando o ato de concessão.
19. Em consulta às fichas financeiras do ex-servidor de 2014 a 2019 (peça 26) , extraídas do Siape, constatou-se que tal rubrica começou a ser recebida a partir de dezembro de 2015, inicialmente no valor de R$ 602,40 (peça 26, p. 4) . 
20. Não foi possível, por meio das informações disponíveis nos sistemas de consulta do TCU (Siape, Sisac etc.) identificar a origem de tal pagamento. Logo, cabe proposta de determinação para que o IBGE esclareça a que se deve tal pagamento.
CONCLUSÃO
21. Tendo em vista a averbação de tempo de serviço rural sem a respectiva contribuição previdenciária, conclui-se que o ato de concessão de aposentadoria de Valter Marquiafave merece proposta de julgamento pela ilegalidade e recusa de seu registro.
22. Cabe esclarecer ao interessado que deve retornar à atividade até cumprir a data de aposentadoria compulsória ou recolher a contribuição previdenciária, de forma indenizada, para que sua aposentadoria possa prosperar nos moldes em que foi concedida.
23. O recolhimento mencionado pode ser efetuado sobre 2 anos, 7 meses e 11 dias do período rurícola para garantir aposentadoria proporcional com proventos mínimos na razão de 30/35 avos ou sobre o período que garante a integralidade dos proventos, 7 anos, 7 meses e 11 dias.
24. Complementarmente, dado que a rubrica judicial no valor de R$ 667,20 só passou a integrar o contracheque do inativo após dezembro de 2015, cabe proposta de determinação para que o IBGE esclareça a que se deve tal pagamento.
PROPOSTA DE ENCAMINHAMENTO
25. Ante o exposto, e de conformidade com o preceituado no artigo 71, inciso III, da Constituição Federal c/c os arts. 1º, inciso V, e 39, inciso II, da Lei 8.443/92 e os artigos 1º, inciso VIII, e 260, §1º do Regimento Interno do TCU, propõe-se:
a) considerar ILEGAL e recusar o registro do ato de concessão de aposentadoria de Valter Marquiafave (CPF: XXX.422.098-XX) ;
b) dispensar a devolução dos valores indevidamente recebidos até a data da ciência pela Fundação Instituto Brasileiro de Geografia e Estatística do Acórdão que vier a ser proferido, com base no Enunciado 106 da Súmula da Jurisprudência do TCU;
c) determinar à Fundação Instituto Brasileiro de Geografia e Estatística, com fundamento no art. 45 da Lei 8.443/1992, que:
c.1) esclareça ao interessado que deve retornar à atividade até cumprir a data de aposentadoria compulsória ou recolher a contribuição previdenciária, de forma indenizada, para que sua aposentadoria possa prosperar nos moldes em que foi concedida;
c.2) comunique, complementarmente, ao ex-servidor que o recolhimento mencionado no item c.1 pode ser efetuado sobre 2 anos, 7 meses e 11 dias do período rurícola para garantir aposentadoria proporcional com proventos mínimos na razão de 30/35 avos ou sobre o período que garante a integralidade dos proventos, 7 anos, 7 meses e 11 dias;
c.3) caso seja efetuado o recolhimento citado no item c.2, cadastre novo ato de aposentadoria, submetendo-o ao TCU, no prazo de trinta dias, nos termos dos arts. 262, § 2o, do Regimento Interno do TCU e 19, § 3º, da Instrução Normativa TCU 78/2018;
c.4) informe ao interessado o teor do Acórdão que vier a ser prolatado, encaminhando ao TCU, no prazo de trinta dias, comprovante da data de ciência pelo interessado, nos termos do art. 4º, § 3º, da Resolução-TCU 170/2004, alertando-o ainda de que o efeito suspensivo proveniente de eventual interposição de recurso junto ao TCU não o exime da devolução dos valores indevidamente percebidos após a notificação, em caso de não provimento desse recurso;
c.5) esclareça o pagamento da rubrica judicial no valor de R$ 667,20, constante do contracheque de Valter Marquiafave (CPF: XXX.422.098-XX) , encaminhando ao TCU a respectiva documentação comprobatória.
2. 	O Ministério Público, representado nos autos pela Procuradora-Geral Dra. Cristina Machado da Costa e Silva, manifestou-se de acordo com a proposição da unidade técnica (peça 31) . 
É o Relatório.

Sinésio Antônio Marson Júnior (OAB/SP 116.506).

Procuradora-Geral Cristina Machado da Costa e Silva.

APOSENTADORIA. AVERBAÇÃO DE TEMPO DE SERVIÇO RURAL PARA FINS DE INATIVAÇÃO NO REGIME ESTATUTÁRIO. NÃO COMPROVAÇÃO DO RECOLHIMENTO DAS RESPECTIVAS CONTRIBUIÇÕES PREVIDENCIÁRIAS. OITIVA. ILEGALIDADE. NEGATIVA DE REGISTRO. DETERMINAÇÕES.

APOSENTADORIA (APOS)

Secretaria de Fiscalização de Pessoal (Sefip).

Aprecia-se, nesta oportunidade, ato de concessão de aposentadoria emitido pela Fundação Instituto Brasileiro de Geografia e Estatística em favor do Sr. Valter Marquiafave. No referido ato, verificou-se, como indício de irregularidade, a averbação de tempo rural (10 anos, 2 meses e 13 dias) desacompanhado das contribuições previdenciárias devidas.
Ao identificar o indício apontado e tendo em vista o transcurso de lapso temporal superior a 5 anos entre a disponibilização ao TCU e a análise por esta Corte de Contas, nos termos do Acórdão 587/2011-TCU-Plenário, a Sefip oportunizou ao interessado as garantias constitucionais ao contraditório e à ampla defesa. Em decorrência de tal fato, o inativo foi instado a se manifestar no processo acerca do indício de irregularidade mencionado (peça 2) . 
O Sr. Valter Marquiafave compareceu aos autos e apresentou suas razões que foram juntadas nas peças 4 à 23. Em síntese, alegou que: (i) teria ocorrido a decadência administrativa para rever a aposentadoria concedida; (ii) o período rurícola teria sido provado na justiça por meio do processo 94.03.057198-5 TRF3; e (iii) a averbação teria sido reconhecida pelo INSS por meio da emissão da Certidão de Tempo de Contribuição contendo o período rural.
Após analisar o conteúdo das razões apresentadas, a Sefip concluiu, em síntese, que: (i) a decadência administrativa alegada não se aplica aos atos complexos submetidos ao TCU para registro; e (ii) a sentença apresentada pelo interessado, que culminou na expedição, pelo INSS, de Certidão de Tempo de Serviço, fazendo constar o período rural, não ampara o computo do período rural averbado em aposentadoria estatutária (no RPPS) . 
Diante de tais conclusões, a Sefip propõe considerar ilegal o ato de concessão de aposentadoria em epígrafe, em razão da averbação de 10 anos, 2 meses e 13 dias, na condição de trabalhador rural, sem a comprovação dos recolhimentos previdenciários pertinentes.
A unidade técnica observou, ainda, que passou a constar dos proventos do inativo, parcela judicial não identificada a partir de 2015. Como não há informações sobre a referida parcela, a unidade técnica propõe determinar a entidade que esclareça o referido pagamento. 
O Ministério público junto ao TCU ratificou as propostas da unidade técnica.
-II-
Registro minha concordância integral com a proposta formulada pela unidade técnica, aquiescida pela manifestação do MPTCU, razão pela qual acolho os pareceres precedentes por seus próprios fundamentos, valendo-me, para tanto, da técnica da motivação per relationem, nos termos do art. 2º, § 3º, do Decreto 9.830, de 10 de junho de 2019, sem prejuízo de tecer os comentários a seguir.
No que diz respeito ao tempo rural averbado na aposentadoria emitida em favor do Sr. Valter Marquiafave, observo que a jurisprudência desta Corte há muito firmou entendimento no sentido da impossibilidade de contagem do referido tempo para fins de aposentadoria estatutária se não houver comprovação dos recolhimentos previdenciários referentes ao período averbado. Nesse sentido é o teor do Enunciado 268 da Súmula de Jurisprudência desta Corte de Contas: “O tempo de atividade rural somente poderá ser averbado para fins de aposentadoria no serviço público se recolhidas as respectivas contribuições previdenciárias na época própria ou, posteriormente, de forma indenizada”.
Em relação à decisão proferida nos autos da Apelação Cível 94.03.057198-5/Tribunal Regional Federal da 3ª Região (já transitada em julgado) entendo que, de fato, tal decisão não garantiu a utilização do tempo de atividade rural (20/1/1960 a 30/3/1970) consignado, por determinação judicial, na Certidão de Tempo de Contribuição emitida pelo INSS, em aposentadoria estatutária. Nesse sentido, transcrevo o excerto da decisão:
Apelação Cível nº 94.03.0571987-5 
Relator: JUIZ MANOEL ALVARES 
Apelante: INSTITUTO NACIONAL DO SEGURO SOCIAL - INSS 
Apelado: VALTER MARQUIAFAVE
Advogados: Gláucio Puig de Mello Pedro Antonio Diniz e outros
PREVIDENCIÁRIO. REMISSÃO A CONTESTAÇÃO. NÃO CONHECIMENTO. AVERBAÇÃO DE TEMPO DE SERVIÇO. PROVA EXCLUSIVAMENTE TESTEMUNHAL. ADMISSIBILIDADE. ARTIGO 55, § 3ª, DA LEI 8.213/91.
- Admissível a prova exclusivamente testemunhal para a comprovação da atividade rural. Aplicação dos artigos 131 e 332 do CPC. 
- O princípio do devido processo legal pressupõe um juiz imparcial e independente, que haure sua convicção dos elementos de prova produzidos no curso do processo. 
- O artigo 5ª, inciso LVI, da Constituição Federal admite quaisquer provas, desde que não obtidas por meios ilícitos. Assim, a prova testemunhal não pode ter sua eficácia limitada por não vir acompanhada de início da documental, sob pena de cercear-se o poder do juiz, relativamente à busca da verdade e sua convicção quanto a ela. 
- Inocorreu violação ao artigo 55, § 3º, da Lei 8.213/1991, tendo em vista que há nos autos razoável início de prova documental, harmônica com a testemunhal coligida. 
Apelo parcialmente conhecido e não provido.
No que diz respeito à decadência administrativa prevista no art. 54 da Lei 9.784/1999 e arguida pelo inativo, convém mencionar que o Supremo Tribunal Federal reconhece que ela não ocorre contra decisão do TCU que nega registro a ato de admissão, aposentadoria, reforma e pensão civil. Isso porque, referidos atos, também chamados de “atos sujeitos a registro”, se enquadram na categoria de “ato complexo”, cabendo ao TCU, por meio do registro, atribuir-lhe o caráter de definitividade a partir do qual o ato estará plenamente formado, válido e eficaz.
Assim, tendo por irregular a averbação do período de atividade rural (10 anos, 2 meses e 13 dias) na aposentadoria em questão, cabe ao inativo escolher entre as seguintes possibilidades:
a) retornar à atividade até cumprir a data de aposentadoria compulsória, a qual deverá fundamentar-se nas regras vigentes no momento da nova concessão;
b) recolher, de forma indenizada, as contribuições relativas ao período de atividade rural, que poderá ser efetuado sobre 2 anos, 7 meses e 11 dias do período rurícola para garantir aposentadoria proporcional com proventos mínimos na razão de 30/35 avos ou sobre o período que garante a integralidade dos proventos, 7 anos, 7 meses e 11 dias, assegurando-se, nesses casos, a paridade;
c) requerer nova aposentadoria, com fundamento no art. 40, § 1º, inciso III, alínea “b”, da CF/1988, com proventos calculados pela média das remunerações, proporcionais ao tempo de contribuição (27/35) .
Por fim, convém determinar à Fundação Instituto Brasileiro de Geografia e Estatística que esclareça o pagamento da rubrica judicial no valor de R$ 667,20, incluído no contracheque do inativo após a emissão do ato em análise, encaminhando ao TCU a respectiva documentação comprobatória.
Ante o exposto, VOTO para que seja adotada a minuta de acórdão que ora trago ao exame deste Colegiado.
TCU, Sala das Sessões Ministro Luciano Brandão Alves de Souza, em 6 de agosto de 2019.
Ministro VITAL DO RÊGO 
Relator